【裁判字號】    96,易,48
【裁判日期】    970818
【裁判案由】    業務侵占等
【裁判全文】
臺灣嘉義地方法院刑事判決                96年度易字第48號
公  訴  人  臺灣嘉義地方法院檢察署檢察官（交股）
被      告  丙○○
選任辯護人  吳宏輝律師
上列被告因業務侵占等案件，經檢察官提起公訴（九十五年度偵
字第六九四九號），本院合議庭裁定以簡式程序進行審理，判決
如下：
    主  文
丙○○連續意圖為自己不法之所有，而侵占對於業務上所持有之
物，處有期徒刑壹年肆月，減為有期徒刑捌月。
    事  實
一、丙○○原係址設嘉義市○○路○段九一二號安慶汽車股份有
    限公司（下稱安慶公司）之零件課課長，職務內容負責該公
    司汽車零件之進貨、出貨、維護汽車零件進出貨電腦資料及
    收取部分零件貨款等工作，為從事業務之人。其因入不敷出
    ，需錢孔急，竟意圖為自己不法之所有，基於業務上文書登
    載不實及業務侵占之概括犯意，利用其職務之便，自民國九
    十年間某日起至九十四年四月間某日止，連續擅自竄改其業
    務上所製作之安慶公司進貨電磁記錄，將其所欲私自販賣之
    汽車零件數量自原本實際進貨數量中扣除而僅登載餘額，使
    盤點時無法察覺零件短少情事，致生損害於安慶公司；再將
    其業務上所持有、經竄改進貨數量之分電盤、啟動馬達、方
    向副機、煞車總泵、左後視鏡、正時皮帶、空氣濾清器、速
    率線、右後中控、前煞車片固定片、負壓開關、發火線圈等
    汽車零件連續侵占入己，並利用其夜間或假日值班時，將上
    開侵占所得之汽車零件販賣予不知情之陳文芳、陳國來等人
    牟利；另承上開業務侵占之概括犯意，於如附表所示票載發
    票日前一個月至一個半月前，將其所收取、如附表所示該公
    司客戶張清雲向安慶公司清償貨款之支票侵占入己，並持以
    向不知情之陳美鳳調借現金花用。前後侵占共計價值約新臺
    幣（下同）一百萬元之汽車零件及票面金額共計七萬九千九
    百八十元之支票。嗣因安慶公司負責人張崑成發覺該公司營
    收及庫存狀況異常，經追查後於九十四年四月間質問謝清金
    詳情，丙○○始坦承上情。
二、案經安慶公司訴由臺灣嘉義地方法院檢察署檢察官偵查起訴
    。
    理  由
一、訊據被告丙○○對上開事實於本院審理時坦承不諱（見本院
    卷第92頁、第 133頁），核與證人甲○○、乙○○偵查中及
    本院審理時之證詞、證人張崑成、張清雲、洪韻茹、陳文芳
    、陳國來、楊雅萍、陳美鳳、廖文卿偵查中之證詞大致相符
    ，並有被告之名片、安慶汽車公司盤點差異表、安慶汽車公
    司九十年至九十四年進貨明細表、如附表所示之支票影本、
    彰化商業銀行北港分行支票存款帳戶交易資料明細表、板信
    商業銀行作業部九十五年五月四日板信作業字第0958070494
    號函及附件提示人相關資料、第一商業銀行興嘉分行九十五
    年五月三日一興嘉存字第 103號函各乙份及被告之自白書影
    本三份附卷可稽，均足徵被告上開自白確與事實相符，應堪
    採信。是本件事證明確，被告上開犯行至堪認定，應依法論
    科。
二、按行為後法律修正，致行為時與裁判時之法律規定不同，而
    有刑法第二條第一項行為後法律變更之情形者，應比較新舊
    法，而依「從舊從輕」之法則，適用最有利於行為人之法律
    。又所稱「法律變更」應係指刑罰法律變更，即犯罪構成要
    件或處罰之內容變更，或「罪」「刑」雖未變更，但因法條
    修正結果，使刑罰之實質內容發生變動而輕重之別者而言。
    查：
  (一)關於罰金刑貨幣單位由銀元修正為新臺幣之法律適用，因九
    十五年七月一日修正公布施行之刑法施行法第一條之一增訂
    「（第一項）中華民國九十四年一月七日刑法修正施行後，
    刑法分則編所定罰金之貨幣單位為新臺幣。（第二項）九十
    四年一月七日刑法修正時，刑法分則編未修正之條文定有罰
    金者，自九十四年一月七日刑法修正施行後，就其所定數額
    提高為三十倍。但七十二年六月二十六日至九十四年一月七
    日新增或修正之條文，就其所定數額提高為三倍」，而刑法
    第二百十五條及第三百三十六條第二項，自七十二年六月二
    十六日（即罰金罰鍰提高標準條例修正公布日）迄今均未修
    正，其罰金之法定刑分別為「五百元」、「三千元」（貨幣
    單位均為「銀元」），再依罰金罰鍰提高標準條例第一條前
    段規定罰金刑提高十倍為「銀元五千元」、「銀元三萬元」
    ，依現行法規所定貨幣單位折算新臺幣條例規定折算為「新
    臺幣一萬五千元」、「新臺幣九萬元」；又於刑法施行法第
    一條之一施行日（即九十五年七月一日）後，刑法所定罰金
    之貨幣單位改為「新臺幣」，就其所定數額提高三十倍，亦
    為「新臺幣一萬五千元」、「新臺幣九萬元」，是刑法施行
    法第一條之一施行後，罰金刑貨幣單位雖有「新臺幣」之更
    異，惟適用結果之罰金額度則無二致，就罰金法定刑提高之
    「刑罰權規範內容」並無利或不利變更，自不生新舊法之比
    較問題。
  (二)被告行為後刑法第三十三條第五款關於「罰金：一元以上」
    規定，修正公布為「罰金：新臺幣一千元以上，以百元計算
    之」，故刑法法定本刑中列有罰金刑者，其法定最低度罰金
    刑因之提高，涉及科刑規範之變更，自有新舊法比較必要（
    最高法院九十五年第八次刑事庭會議決議參照），比較結果
    ，以舊法有利於行為人，應適用舊法規定定其罰金部分之法
    定刑。
  (三)被告行為後，刑法第五十六條連續犯之規定，業於九十五年
    七月一日刪除並施行，被告修正施行前犯行，因行為後連續
    犯規定廢止，影響刑罰利或不利法律效果，屬法律變更，依
    新法第二條第一項前段規定比較新、舊法結果，應適用較有
    利於被告之行為時舊法論以連續犯。
  (四)被告行為後，刑法第五十五條前段牽連犯之規定，業於九十
    五年七月一日刪除並施行，被告修正施行前犯行，因行為後
    牽連犯規定廢止，影響刑罰利或不利法律效果，屬法律變更
    ，依新法第二條第一項前段規定比較新、舊法結果，應適用
    較有利於被告之行為時舊法論以牽連犯。
  (五)刑法「罰金刑加減」之規定，將舊法「僅加減其最高度」之
    規定（刑法第六十八條），改為「最高度及最低度同加減之
    」（刑法第六十七條），罰金法定刑之加減範圍變更，因屬
    刑罰權科刑規範之變更，於處斷時自有新舊法比較輕重必要
    ，經比較結果，於有加重事由時，舊法最低度刑未同加，對
    被告較為有利。
  (六)經綜合全部罪刑比較結果，上開涉及「法律變更」者，均以
    修正前法律較有利於被告，自應適用舊法，尚不生割裂適用
    法律之問題。
三、按刑法第二百十五條業務上登載不實文書罪之處罰，係以保
    護業務上文書之正確性為目的。所謂明知不實而登載，祇須
    登載之內容失真於明知，並不問失真之情形為全部或一部，
    亦不問其所以失真係出於虛增或故減；若行為人有積極據實
    登載之義務，卻故意消極隱匿不為登載，致其內容失真，仍
    無礙於上開罪名之成立（最高法院九十四年度臺上字第二五
    九六號判決參照）。次按錄音、錄影或電磁紀錄，藉機器或
    電腦之處理所顯示之聲音、影像或符號，足以為表示其用意
    之證明者，以文書論，刑法第二百二十條第二項定有明文。
    而被告擅自竄改其業務上所製作之安慶公司進貨電磁記錄登
    載不實之汽車零件數量，再伺機將其業務上所持有之汽車零
    件侵占入己，核其所為，係犯刑法第二百十五條之業務上登
    載不實罪及同法第三百三十六條第二項之業務侵占罪。被告
    前後多次業務上登載不實及業務侵占犯行，時間均緊接，犯
    罪構成要件相同，顯均基於概括犯意為之，俱為連續犯，均
    應依廢止前刑法第五十六條規定，論以一罪，並均加重其刑
    。而被告上開所犯業務上登載不實罪及業務侵占罪間，具有
    方法、目的之牽連關係，係牽連犯，應依修正前刑法第五十
    五條後段規定，從較重之業務侵占罪處斷。又公訴人起訴事
    實雖未敘及被告九十四年一月二日至同年四月間業務上登載
    不實及業務侵占之犯行，與業務侵占如附表編號八所示支票
    犯行，然上開該部分事實與公訴人起訴之犯罪事實既具有連
    續犯之裁判上一罪關係，均應為起訴效力所及，本院自應併
    予審究。至原起訴意旨固認被告將安慶公司之汽車零件私自
    持以販賣之行為，係涉犯竊盜罪嫌，固非無見，然上開汽車
    零件均為被告擔任零件課長時職務上所已持有，此觀原起訴
    書犯罪事實欄之記載即明，是其上開行為自屬業務侵占之行
    為態樣無訛，且此部分亦經蒞庭檢察官於九十七年一月九日
    以補充理由書更正（見本院卷第61頁），均附此敘明。
四、爰審酌被告為國小畢業之智識程度，前有違反票據法前科之
    素行，其利用職務之便，以侵占其業務上所持有之汽車零件
    及所收取支票之犯罪手段，並衡酌其侵占之金額及對於安慶
    公司造成之損害，以及其於偵查中矢口否認犯行，至審判中
    始坦承犯行，且尚未賠償安慶公司損害之態度等一切情狀，
    量處如主文所示之刑，以示懲儆。又被告本件犯罪時間，在
    九十六年四月二十四日以前，復無不得減刑之例外情形，合
    於中華民國九十六年罪犯減刑條例第二條第一項第三款之規
    定，爰依上開條例減其宣告刑二分之一後如主文所示之刑。
五、公訴意旨另認被告除上開本院已論罪科刑之犯行外，被告於
    八十九年一月一日至九十四年一月一日間另有連續業務上侵
    占價值共計二百零三萬九千九百五十二元（起訴書附表一所
    示總計金額扣除一百萬元）之犯行。因認被告此部分亦涉有
    業務上登載不實及業務侵占罪嫌云云。惟按犯罪事實應依證
    據認定之，無證據不得認定犯罪事實；不能證明被告犯罪者
    ，應諭知無罪之判決，刑事訴訟法第一百五十四條第二項、
    第三百零一條第一項分別定有明文。次按認定不利於被告之
    事實，須依積極證據，苟積極證據不足為不利於被告事實之
    認定時，即應為有利於被告之認定，更不必有何有利之證據
    ；認定犯罪事實所憑之證據，雖不以直接證據為限，間接證
    據亦包括在內，然而無論直接或間接證據，其為訴訟上之證
    明，須於通常一般之人均不致有所懷疑，而得確信為真實之
    程度者，始得據為有罪之認定，倘其證明尚未達於此一程度
    ，而有合理性懷疑存在時，即不得遽為被告犯罪之認定，最
    高法院三十年上字第八一六號、七十六年臺上字第四九八六
    號判例意旨可資參照。訊據被告堅決否認其有此部分犯行。
    經查，證人乙○○於本院審理時結證稱：卷附八十九年一月
    一日至九十四年一月一日被告侵占汽車材料統計表係伊所製
    作，九十三年以前安慶公司尚未請電腦公司設定隱藏版電腦
    資料，伊所做上開統計表中八十九年至九十三年之部分，伊
    係依據進貨數量減掉銷貨數量，再跟最後一次盤點數量作比
    較，做出一個盤點差異表，該段時間因尚未設定隱藏版資料
    時，電腦資料業已遭被告修改覆蓋，伊並無法明確知悉被告
    修改電腦資料之內容，而其餘部分則是伊依據電腦資料內相
    關統計表比對後將差異數量計算出來，至於發生差異之原因
    伊並不知道（見本院卷第106頁至第109頁）等語明確，核與
    證人張崑成偵查中證述情節相符（見九十五年度交查字第五
    十二號偵查卷第 207頁），足見證人乙○○製作八十九年一
    月一日至九十四年一月一日被告侵占汽車材料統計表（見九
    十五年度交查字第五二號偵查卷第292頁至294頁；即起訴書
    附表一）時，僅利用其既有電腦庫存資料比對差異數量，而
    未調閱該公司原始進貨憑證逐一核對，是該統計表之計算基
    礎顯然未臻精確，且證人乙○○亦無法確認各該差異數量所
    發生之原因是否均為被告修改電腦資料所致，衡酌電腦資料
    存有差異之原因容有數端，自難逕認起訴書附表一統計表所
    示之汽車零件全數均為被告所侵占甚明。此外，經本院於九
    十七年一月二十一日、同年五月二十八日當庭諭知告訴人應
    提出起訴書附表一所示統計表之詳細計算基礎資料及原始憑
    證作為認定上開統計表所載數量均為被告所竄改及侵占之依
    據，然迄同年八月四日辯論終結止，告訴人均未能提出相關
    憑證資料以資佐憑，而被告對於該統計表之記載數量既有爭
    執，故更難逕指起訴書附表一統計表所示之汽車零件均為被
    告所侵占無誤。此外，除上開經本院論罪科刑部分犯行以外
    之業務上登載不實及業務侵占犯行，公訴人所為之證明仍未
    達於通常一般之人不致有所懷疑，而確信其為真實之程度，
    揆諸前開說明，即不得遽為不利被告之認定。而公訴人就此
    部分又未提出其他適合於證明被告此部分犯罪事實之積極證
    據，以說服本院形成被告此部分有罪之心證，被告復辯稱無
    此部分犯行等語，基於無罪推定之原則，被告此部分犯罪尚
    屬不能證明，惟公訴人認此部分與前開論罪部分，屬連續犯
    裁判上一罪之關係，爰不另為無罪之諭知，併此敘明。
據上論斷，應依刑事訴訟法第二百七十三條之一第一項、第二百
九十九條第一項前段，刑法第二條第一項前段、第五十六條（廢
止前）、第二百十五條、第三百三十六條第二項、第五十五條（
修正前），刑法施行法第一條之一第一項、第二項前段，中華民
國九十六年罪犯減刑條例第二條第一項第三款、第七條，判決如
主文。
本案經檢察官陳則銘到庭執行職務。
中    華    民    國    97    年    8     月    18    日
                  刑事第一庭  法  官  曾宏揚
上列正本證明與原本無異。
如不服本判決，應於判決送達後十日內向本院提出上訴狀，上訴
書狀依法應敘述具體理由，如未敘述具體理由者，應於上訴期間
屆滿後二十日內補提理由書於本院（均應附繕本）。告訴人或被
害人如對於本判決不服者，應具備理由請求檢察官上訴，其上訴
期間之計算係以檢察官收受判決正本之日期為準。
中    華    民    國    97    年    8     月    18    日
                              書記官  陳慶昀
附錄論罪科刑法條：
中華民國刑法第215條
（業務上文書登載不實罪）
從事業務之人，明知為不實之事項，而登載於其業務上作成之文
書，足以生損害於公眾或他人者，處3年以下有期徒刑、拘役或5
百元以下罰金。
中華民國刑法第220條
（準文書）
在紙上或物品上之文字、符號、圖畫、照像，依習慣或特約，足
以為表示其用意之證明者，關於本章及本章以外各罪，以文書論
。
錄音、錄影或電磁紀錄，藉機器或電腦之處理所顯示之聲音、影
像或符號，足以為表示其用意之證明者，亦同。
中華民國刑法第336條第2項
（公務公益侵占罪、業務侵占罪）
對於業務上所持有之物，犯前條第 1 項之罪者，處 6 月以上
5 年以下有期徒刑，得併科 3 千元以下罰金。
附表：
┌──┬───┬─────┬────┬────┬────┬───┬─────┐
│編號│發票人│票  號    │付款人  │面  額  │發票日  │提示人│提示行庫  │
├──┼───┼─────┼────┼────┼────┼───┼─────┤
│一  │張清雲│PG0000000 │彰化商業│ 9,000元│91.6.4  │廖文卿│板信商業銀│
│    │      │          │銀行北港│        │        │      │行（原為嘉│
│    │      │          │分行    │        │        │      │義市第一信│
│    │      │          │        │        │        │      │用合作社）│
├──┼───┼─────┼────┼────┼────┼───┼─────┤
│二  │張清雲│PG0000000 │同上    │ 5,000元│91.9.20 │陳美鳳│同上      │
├──┼───┼─────┼────┼────┼────┼───┼─────┤
│三  │張清雲│PG0000000 │同上    │ 5,980元│91.10.10│楊雅萍│同上      │
├──┼───┼─────┼────┼────┼────┼───┼─────┤
│四  │張清雲│PG0000000 │同上    │10,000元│91.11.30│廖文卿│同上      │
├──┼───┼─────┼────┼────┼────┼───┼─────┤
│五  │張清雲│PG0000000 │同上    │10,000元│92.3.10 │陳美鳳│同上      │
├──┼───┼─────┼────┼────┼────┼───┼─────┤
│六  │張清雲│PG0000000 │同上    │10,000元│92.4.15 │陳美鳳│同上      │
├──┼───┼─────┼────┼────┼────┼───┼─────┤
│七  │張清雲│CG0000000 │同上    │20,000元│92.9.30 │楊雅萍│同上      │
├──┼───┼─────┼────┼────┼────┼───┼─────┤
│八  │張清雲│PG0000000 │同上    │10,000元│92.5.31 │涂秀鳳│第一商業銀│
│    │      │          │        │        │        │      │行興嘉分行│
└──┴───┴─────┴────┴────┴────┴───┴─────┘


司法院資訊處製作；財團法人民間司法改革基金會備份。
